最　高　行　政　法　院　判　決　　　　　　　　　九十一年度判字第一○五一號
　　原　　　告　己 ○ ○
　　　　　　　　壬 ○ ○
　　　　　　　　辛 ○ ○
　　　　　　　　子 ○ ○
　　　　　　　　丙 ○ ○
　　　　　　　　癸 ○ ○
　　　　　　　　庚 ○ ○
　　　　　　　　乙 ○ ○
　　　　　　　　甲○○○
　　　　　　　　丁 ○ ○
　　　　　　　　戊 ○ ○
　　被　　　告　財政部臺北市國稅局
　　代　表　人　張盛和
右當事人間因贈與稅事件，原告不服行政院中華民國八十九年二月十八日台八十九訴
字第○四九七○號再訴願決定，提起行政訴訟。本院判決如左：
　　主  文
原告之訴駁回。
訴訟費用由原告負擔。
　　事  實
緣原告之被繼承人陳錦標於民國八十年間領取土地補償費，經財政部臺灣省北區國稅
局（下稱北區國稅局）查獲其於八十一年間將其中新台幣（下同）一二、五七○、○
○○元分別贈與其子己○○一、五○○、○○○元、壬○○一、○○○、○○○元、
癸○○一、八三○、○○○元、女陳明霞（戶籍登記為改冠夫姓乙○○）一、五○○
、○○○元、陳雲卿（戶籍登記為冠夫姓甲○○○）一、五○○、○○○元、戊○○
一、五五○、○○○元、丙○○一、六○○、○○○元、丁○○五九○、○○○元及
王雲鸞一、五○○、○○○元。乃移由被告按行為時遺產及贈與稅法第四條規定，核
定贈與總額為一二、五七○、○○○元，淨額一二、一二○、○○○元，應納贈與稅
額二、八七三、二五○元，並以其未依法辦理贈與稅申報，依同法第四十四條規定處
以罰鍰二、八七三、二五○元。陳錦標不服，申請復查，未獲變更，一再訴願，遞遭
決定駁回，遂提起行政訴訟。嗣陳錦標於九十年七月二十五日去世，本稅部分由原告
承受訴訟（罰鍰部分另為裁定）。茲摘兩造訴辯意旨於次：
原告起訴意旨及補充理由略謂：查遺產及贈與稅法第四條第二項規定：「本法稱贈與
，指財產所有人以自己之財產無償給與他人，經他人允受而生效力之行為。」因此，
須具備贈與人有以自己之財產無償給與他人之意思表示及事實暨受贈人同意允受贈與
之意思表示及事實二法定要件，始成立贈與之法律行為。且憲法第十五條明定，人民
之生存權、工作權及財產權，應予保障。依司法院釋字四○○號解釋意旨，係確保個
人依財產之存績狀態行使其自由使用、收益及處分之權能，並免於遭受公權力或第三
人之侵害，俾能實現個人自由發展人格及維護尊嚴。被告及一再訴願機關認定陳錦標
於八十一年贈與財產予子女己○○等人實係誤認，陳錦標於該年度與子女間之金錢往
來係屬消費借貸之法律關係，惟依民法第四百七十四條法文規定：「稱消費借貸者，
謂當事人約定，一方移轉金錢或其他代替物之所有權於他方，而他方以種類、品質、
數量相同之物返還之契約。」且「消費借貸契約之訂立，法律上並無應以書面為之之
規定」（參照最高法院二十七年上字第三二四○號判例）。陳錦標就其於八十一年間
將所有之金錢移轉予子女己○○等人係以成立消費借貸法律關係之意思表示而為之，
且己○○等人亦係以成立消費借貸法律關係之意思表示而受金錢之移轉。被告及一再
訴願機關將陳錦標於票據存根上記載子女姓名作為將來請求消費借貸還款之依據等情
，曲解為陳錦標僅能證明有登記管理票據情形云云，並將陳錦標與子女間之消費借貸
關係，子女返還所借貸金錢之時間，依被告是否已開始進行調查作為分水嶺，而強將
陳錦標所借貸予子女之金錢，如丁○○於被告開始進行調查之時點，已返還之金錢即
屬借貸，而未於被告已開始進行調查之時點前返還完畢所借貸之金錢即屬陳錦標之贈
與云云，實為滑稽之極。揆之被告及一再訴願機關不依法認定上述金錢借貸之法律關
係實質如何，而以公權力侵害陳錦標依憲法第十五條所示人民之財產權應予保障之意
旨，更侵害陳錦標依財產之存續狀態行使其自由使用、收益及處分之權能，無視憲法
第十五條、民法第四百七十四條之規定，即以公權力強將陳錦標與子女間之實質消費
借貸法律關係轉化成贈與之法律關係，剝奪陳錦標日後對子女請求返還所借貸金錢之
請求權外，亦拑制陳錦標實現個人自由發展人格及維護尊嚴之權力，自有欠公允。另
查丁○○於八十二年六月二十一日所返還借款之「一部分」四十萬元，假設依被告所
稱若係贈與之法律關係，依法何來「轉回而原查業已扣除」之規定？甚之豈非造成丁
○○贈與陳錦標之法律關係？蓋假設被告所主張陳錦標於八十年十二月八日贈與丁○
○之情形，而丁○○將「一部分」四十萬元於被告查獲前之八十二年六月二十一日，
此期間已有一年半多，早已逾申報贈與稅期且未逾課稅時效，則被告既謂：「經查動
產所有權之歸屬係以占有為要件，系爭款項既已存入．．．即視同現金之交付，已生
民法動產移轉之效果。」等情在案，則又不對丁○○核課贈與稅，竟又謂「原查業已
扣除未予核課贈與稅」之自相予盾之辯解。足證被告認定陳錦標之借款法律關係為贈
與法律關係，顯屬違法。陳錦標共育有十二個子女，而其中僅八個子女與陳錦標有借
款，且借款之「年度」、「數額」也截然有異，故依常理判斷，本件顯然是屬「借款
」並非「贈與」至明，且陳錦標子女己○○、辛○○、丙○○、丁○○已於借款消滅
時效十五年期間內陸續清償完畢借款之事實亦足以證明。如果依被告之違法認定，則
上開陳錦標之子女所為清償借款之法律行為豈不又是陳錦標子女「贈與」陳錦標之情
形？民法第四百七十四條、第四百七十五條等消費借貸規定，豈非排除如陳錦標與子
女間之直系血親女適用？惟上開之情形並無法律規定，且無法律保留予被告為命令及
解釋。綜上所述，被告以該機關「調查之前、後」為分界點，自行創設法律未為保留
之行政標準而逕自將陳錦標依憲法第十五條應受保障之財產權予以剝奪，陳錦標實不
甘服，請判決撤銷一再訴願決定及原處分等語。
被告答辯意旨略謂：查陳錦標八十年間取得鉅額土地徵收補償費，將其中資金一二、
五七○、○○○元於八十一年間贈與其子己○○一、五○○、○○○元、壬○○一、
○○○、○○○元、癸○○一、八三○、○○○元、其女陳明霞一、五○○、○○○
元、陳雲卿一、五○○、○○○元、王雲鸞一、五○○、○○○元、戊○○一、五五
○、○○○元、丙○○一、六○○、○○○元、丁○○五九○、○○○元，經北區國
稅局查獲通報被告，被告核定陳錦標當年度贈與其子女資金一二、五七○、○○○元
，課徵陳錦標贈與稅。陳錦標主張系爭款項為其與子女之借貸關係，並無贈與情事等
情，經查動產所有權之歸屬係以占有為要件，系爭款項既已存入其子女名下，即視同
現金之交付，已生民法動產移轉之效果，且渠等於北區國稅局調查前，均未有拒絕之
意思，顯已有允受之事實，所訴核不足採。次查陳錦標於八十年十二月八日贈與其女
丁○○資金四○○、○○○元，於查獲前八十二年六月二十一日轉回，原查業已扣除
，故未核課其八十年度贈與其女丁○○，並非陳錦標所訴以借貸關係未予核課，陳錦
標顯係誤解。至陳錦標八十一年度贈與丁○○等子女資金一二、五七○、○○○元，
截至陳錦標八十六年六月三十日於北區國稅局製作談或筆錄時，皆未返還。另查其八
十一年度贈與其女陳明霞、陳雲卿、王雲鸞、戊○○、丙○○資金一、五○○、○○
○元至一、六○○、○○○元，近乎相同，是陳錦標未能提供具體證據，以實其說，
原核定核課其贈與其子己○○等人一二、五七○、○○○元，並無違誤，復查決定予
以維持，亦無不當。本件陳錦標未依遺產及贈與稅法第二十四條規定於贈與行為發生
之日起三十日內辦理贈與稅申報，違反據實申報之義務。且陳錦標既能逐一記載票據
存根，並買賣房地過戶予其子等，顯非精神耗弱，其不諳法令，難謂無過失，是原核
定依遺產及贈與稅法第四十四條之規定及司法院釋字第二七五號解釋意旨，按應納贈
與稅額二、八七三、二五○元處一倍罰鍰二、八七三、二五○元，復查決定未准變更
，尚無違誤，請判決駁回原告之訴等語。
　　理  由
按「凡經常居住中華民國境內之中華民國國民，就其在中華民國境內或境外之財產為
贈與者，應依本法規定，課徵贈與稅。」「本法稱贈與，指財產所有人以自己之財產
無償給與他人，經他人允受而生效力之行為。」行為時遺產及贈與稅法第三條第一項
及第四條第二項定有明文。除遺產及贈與稅法第二十條所規定之贈與外，贈與人在一
年內贈與他人財產總值超過贈與稅免稅額時，應於超過免稅額之贈與行為發生後三十
日內，向主管稽徵機關辦理贈與稅申報，亦為同法第二十四條第一項所明定。本件原
告之被繼承人陳錦標於八十年間領取土地補償費，經北區國稅局查獲其於八十一年間
將其中一二、五七○、○○○元分別贈與其子己○○一、五○○、○○○元、壬○○
一、○○○、○○○元、癸○○一、八三○、○○○元、女陳明霞一、五○○、○○
○元、陳雲卿一、五○○、○○○元、戊○○一、五五○、○○○元、丙○○一、六
○○、○○○元、丁○○五九○、○○○元及王雲鸞一、五○○、○○○元，乃移由
被告按行為時遺產及贈與稅法第四條規定，核定贈與總額為一二、五七○、○○○元
，淨額一二、一二○、○○○元，應納贈與稅額二、八七三、二五○元，並以其未依
法辦理贈與稅申報，依同法第四十四條規定處以罰鍰二、八七三、二五○元。陳錦標
不服，以系爭款項係其對子女之借款，於票據存根上記載子女姓名作為還款之依據，
其子女丁○○等已陸續還款，並無贈與情事。又系爭款項為公共設施保留地之徵收補
償費，其中加成補償費部分，依都市計畫法第五十條之一規定亦不應課徵贈與稅，其
未申報系爭贈與，並無過失，不應處罰云云。申經復查結果，以所稱其子辛○○已於
八十六、八十七年間陸續轉回資金，係屬本件查獲後所為，至其於票據存根記載支付
何人，僅能證明其有登記管理票據情事。而其贈與其女陳明霞、陳雲霞、王雲鸞、戊
○○及丙○○資金一、五○○、○○○元至一、六○○、○○○元，近乎相同，所稱
均不足採。所舉都市計畫法第五十條之一前段係規定公共設施保留地因徵收取得之加
成補償費，僅免徵所得稅，並非免徵遺產稅及贈與稅；而後段規定以繼承或配偶、直
系血親間之贈與而移轉時，尚為公共設施保留地者，始有其適用，本件之資金係由補
償費而來，不符免徵贈與稅之規定。另所主張八十一年度贈與庚○○七三五、○○○
元，及八十二年度贈與六○○、○○○元為支付其生活費等，核非本件贈與之標的。
從而原查核定其贈與其子女己○○等人一二、五七○、○○○元，並無不合，乃未准
變更。陳錦標不服，循序提起行政訴訟，主張如事實欄所載。嗣陳錦標於九十年七月
二十五日去世，本稅部分由原告承受訴訟。經查陳錦標於八十一年間交付其子己○○
一、五○○、○○○元、壬○○一、○○○、○○○元、癸○○一、八三○、○○○
元、女陳明霞（戶籍登記為改冠夫姓乙○○）一、五○○、○○○元、陳雲卿（戶籍
登記為冠夫甲○○○）一、五○○、○○○元、戊○○一、五五○、○○○元、丙○
○一、六○○、○○○元、丁○○五九○、○○○元及王雲鸞（原陳錦標之三女，被
收養）一、五○○、○○○元，為陳錦標自承之事實。雖其主張係借貸關係，惟查其
交付上開現金，截至八十六年六月三十日於北區國稅局製作談話筆錄時，皆未返還，
且未能說明約定還款時日，而於八十三年、八十四年、八十五年復交付渠子女等五○
○、○○○元至一、一○○、○○○元不等，計八十三年共交付一○、○八○、○○
○元，八十四年一六、五○○、○○○元，八十五年一五、九五○、○○○元，所稱
借貸云云，尚無足採。陳錦標之子女於查獲後，始交還部分款項，即令屬實，亦係事
後彌縫之舉，不足據以認定陳錦標原交付現金係借貸關係。陳錦標無償交付己○○等
人現金，經己○○等人收受，自屬贈與，原處分核定贈與總額為一二、五七○、○○
○元，淨額一二、一二○、○○○元，應納贈與稅額二、八七三、二五○元，揆諸首
揭規定，並無違誤，未牴觸憲法第十五條、民法第四百七十四條、第四百七十五條及
司法院釋字四○○號解釋意旨，一再訴願決定，遞予維持，俱無不合。至原告所引最
高法院二十七年上字第三二四○號判例與本件情形無涉，原告所訴各節，均非可採，
其訴（贈與稅本稅部分）為無理由，應予駁回。另本件原告等人承受陳錦標之訴訟，
本件訴訟標的對於原告須合一確定。原告壬○○、子○○、丙○○、癸○○、庚○○
、乙○○、甲○○○、丁○○、戊○○等聲明撤回本件訴訟，不利益於全體原告，依
行政訴訟法第三十九條第一款規定，對於全體不生效力。關於罰鍰部分，另為裁定，
均併此明。
據上論結，本件原告之訴為無理由，爰依行政訴訟法施行法第二條、行政訴訟法第九
十八條第三項前段、第一百零四條、民事訴訟法第八十五條第一項前段，判決如主文
。
中　　華　　民　　國　　九十一　　　年　　　六　　　　月　　　二十一　　日
                    最 高 行 政 法 院  第 一 庭
                                審 判 長 法  官　　　黃　綠　星
                                         法  官      高  啟  燦
                                         法  官　　　蔡　進　田
                                         法  官　　　黃　璽　君
                                         法  官　　　廖　宏　明
右  正  本  證  明  與  原  本  無  異
　　　　　　　　　　　　　　　　　　　　 法院書記官　邱　彰　德
中　　華　　民　　國　　九十一　　　年　　　六　　　　月　　二十一　　　日
